【裁判字號】    97,訴,333
【裁判日期】    971110
【裁判案由】    分割共有物
【裁判全文】
臺灣雲林地方法院民事判決               97年度訴字第333號
原      告  辰○○
                      號
            亥○○
共      同
訴訟代理人  林金陽律師
複  代理人  陳信村律師
被      告  酉○○
                      號
            丁○○
                      號
            乙○○
            卯○○
            庚○○
                      1號
            己○○
                      號2樓
            辛○○
                      7巷35.
            寅○○
                      號
            巳○○
上  一  人
訴訟代理人  天○○○
被      告  申○○
                      號
            壬○○
            丙○○
                      段177.
            子○○
            丑○
                      巷18之.
            戌○○
                      號之1
            地○○
                      23號
            戊○○
                      巷38弄.
            癸○○
            甲○○
            午○○
            未○○
                      48號
上列當事人間請求分割共有物事件，本院於民國97年10月27日言
詞辯論終結，判決如下：
    主  文
被告戊○○、癸○○、甲○○、午○○、未○○應就坐落雲林縣
麥寮鄉○○段一二一七地號、地目建、面積０．一五一四公頃土
地，被繼承人許清淵應有部分五十六分之一辦理繼承登記。
兩造共有上開土地，以雲林縣台西地政事務所民國九十七年七月
七日複丈成果圖所示方法分割，即：
符號一二一七─七部分面積０．０二三一公頃土地分歸被告巳○○取得。
符號一二一七─八部分面積０．０一０六公頃土地分歸被告辛○○取得。
符號一二一七─九部分面積０．０一０六公頃土地分歸被告丑○
取得。
符號一二一七─一０部分面積０．０一九五公頃土地分歸被告寅
○○取得。
符號一二一七─一部分面積０．０一六二五公頃土地分歸被告戌
○○、酉○○、丁○○、乙○○、己○○、庚○○、卯○○共同
取得，並按應有部分三分之一、六分之一、十分之一、十分之一
、十分之一、十分之一、十分之一比例保持共有。
符號一二一七─二部分面積０．００二三二九公頃土地分歸被告
戊○○、癸○○、甲○○、午○○、未○○共同取得，並保持公
同共有。
符號一二一七─三部分面積０．０一三八二一公頃土地分歸被告
地○○取得。
符號一二一七─四部分面積０．０一六五公頃土地分歸原告辰○○、亥○○共同取得，並按應有部分各二分之一比例保持共有。
符號一二一七─五部分面積０．０一六三公頃土地分歸被告申○○、壬○○、丙○○、子○○共同取得，並按應有部分各四分之
一比例保持共有。
符號一二一七─六部分為道路，面積０．０二二四公頃分歸兩造
共同取得，並按原應有部分比例保持共有。
原告及被告巳○○、戌○○、酉○○、丁○○、乙○○、己○○
、庚○○、卯○○、戊○○、癸○○、甲○○、午○○、未○○
、申○○、壬○○、丙○○、子○○應支付之補償金額，如附表
所示，並由分配面積減少者，按減少面積之比例分受之。
訴訟費用由兩造按原應有部分比例負擔。
    事實及理由
一、除被告辛○○外，其餘被告未於言詞辯論期日到場，核無民
    事訴訟法第386 條各款所列情形，爰依原告之聲請，由其一
    造辯論而為判決。
二、原告主張：坐落雲林縣麥寮鄉○○段1217地號、地目建、面
    積0.1514公頃土地（下稱系爭土地）為兩造所共有，應有部
    分詳如土地登記謄本權利範圍欄所載，然系爭土地共有人之
    一許清淵已於民國97年5 月26日死亡，而其繼承人即被告戊○○、癸○○、甲○○、午○○、未○○尚未辦理繼承登記
    ，為此上開繼承人即被告戊○○等5 人，應就系爭土地被繼
    承人許清淵應有部分56分之1 辦理繼承登記後，以利分割，
    又系爭土地迄今仍保持共有，致土地無法充分利用，而兩造
    間並未定有不能分割之期限，亦無因物之使用目的，不能分
    割之情形，為充分利用各共有人土地，爰依民法第823 條第
    1 項規定訴請裁判分割，請依雲林縣台西地政事務所97年 7
    月7 日之複丈成果圖所示方法分割等語。並聲明：除補償金
    額外，餘如主文所示。
三、被告部分：
  (一)被告酉○○、丁○○、乙○○、卯○○、庚○○、己○○、
    寅○○、申○○、壬○○、丙○○、子○○、丑○、戌○○
    、地○○、戊○○、癸○○、甲○○、午○○、未○○未於
    言詞辯論期日到場，亦未提出書狀作何聲明及陳述。
  (二)被告巳○○未於最後言詞辯論期日到場，惟據其以前到場所
    為之陳述，及被告辛○○陳稱：同意原告之分割方案，補償
    價額以公告現值加計4 成計算。
四、按各共有人得隨時請求分割共有物，但因物之使用目的不能
    分割或契約訂有不分割之期限者，不在此限。又共有物之分
    割，依共有人協議之方法行之，分割方法不能協議決定者，
    法院得因任何共有人之聲請，命為左列之分配：一、以原物
    分配於各共有人。二、變賣共有物，以價金分配於各共有人
    ，民法第823 條第1 項、第824 條第1 項、第2 項分別定有
    明文。原告主張系爭為兩造共有，應有部分各如土地登記簿
    謄本所載之權利範圍欄所載之權利範圍欄所示，原告欲分割
    系爭土地以便利土地之利用，然訴外人許清淵已於97年5 月
    26日死亡，而其繼承人即被告戊○○、癸○○、甲○○、午
    ○○、未○○尚未辦理繼承登記，為此被告戊○○、癸○○
    、甲○○、午○○、未○○應就系爭土地被繼承人許清淵應
    有部分56分之1 辦理繼承登記後，以利分割。又系爭土地之
    共有人間並無不分割之特約，亦無因物之使用目的不能分割
    之情形，惟無法達成協議分割等情，業據原告提土地登記謄
    本、繼承系統表、戶籍謄本為證，並經本院現場履勘明確，
    製有勘驗筆錄在卷可稽，復為被告所不爭執，再徵之上開土
    地共有人之一酉○○、丁○○、乙○○、卯○○、庚○○、
    己○○、寅○○、申○○、壬○○、丙○○、子○○、丑○
    、戌○○、地○○、戊○○、癸○○、甲○○、午○○、未
    ○○迭經本院傳喚，均未到庭主張其等權利，亦未就分割之
    方法有所主張，顯已無法協議分割乙節以觀，足認兩造無法
    達成協議分割，堪信原告上開之主張屬實，是原告以兩造不
    能達成分割協議，訴請被告戊○○、癸○○、甲○○、午○○、未○○辦理繼承登記，與裁判分割系爭土地，於法自屬
    有據，應予准許。
五、按裁判上定共有物之分割分法，法院有審酌共有物各種情形
    ，顧及共有人全體利益而自由裁量之權，不受任何當事人主
    張之拘束，最高法院29年度上字第1792號、49年度台上字第
    2569號判例可資參照。查系爭土地之形狀近似長方形，面積
    為0.1514公頃，系爭土地東側均道路，對外交通，南側及中
    間貫穿4 米餘巷道連接東側道路對外交通，，如現況圖（見
    雲林縣台西地政事務所97年2 月21日複丈成果圖）編號Ａ、
    Ｂ、Ｃ為2 樓加強磚造房屋、空地、鐵皮車庫，使用面積0.
    0105、0.0039、0.0046公頃，現為被告戌○○使用；編號Ｄ
    、Ｅ均為鐵皮屋，使用面積0.0062、0.0031公頃，現為被告
    地○○使用；編號Ｆ、Ｇ、Ｈ為2 樓加強磚造房屋、鐵皮車
    庫、空地，使用面積0.0107、0.0049、0.0037公頃，現為原
    告使用；編號Ｉ為3 樓加強磚造房屋，使用面積0.0118公頃
    現，現為被告申○○使用；編號Ｊ、Ｋ為空地、道路，使用
    面積0.0146、0.0137公頃；編號Ｌ、Ｍ均為2 樓加強磚造房
    屋，使用面積0.0073、0.0075公頃，現為被告巳○○使用；
    編號Ｎ為鐵皮屋，使用面積0.003 公頃，現為被告辛○○使
    用；編號Ｏ為空地，使用面積0.0346公頃，現為被告丑○使
    用；編號Ｐ為2 樓加強磚造房屋，使用面積0.0113公頃，現
    為被告寅○○使用，除上開2 樓加強磚造房屋經濟價值較高
    外，其餘建物之經濟價值不高等情，業經本院會同雲林縣台
    西地政事務所勘驗現場明確，並製有勘驗筆錄，及該所97年
    2 月21 日土地複丈成果圖在卷可憑。本院審酌系爭土地依
    原告所主張之雲林縣台西地政事務所97年7 月7 日複丈成果
    圖所示方法分割，係依兩造現使用區域為分割原則，變動較
    小，亦無他人互相配合之牽制，影響較小，分割後兩造取得
    之土地均屬方正，各共有人間均便於利用，並均臨道路出入
    方便，符合大多數人之利益，及系爭土地之經濟利用，並經
    被告巳○○、辛○○同意此分割方案，故認依原告主張之分
    割方案即雲林縣台西地政事務所97年7 月7 日之複丈成果圖
    所示方法分割對兩造較公平、合理，且符合土地整體之利用
    價值，並兼及兩造間共有價值平等均衡原則，乃判決如主文
    第2 項所示。
六、再按以原物為分配時，如共有人中，有不能按其應有部分受
    分配者，得以金錢補償之，民法第824 條第3 項定有明文。
    經查，系爭土地共有人之應有部分詳如卷附土地登記謄本所
    載之權利範圍欄所示，因採原告主張之上開方案分割，將致
    系爭土地共有人分配所得之面積增減如附表增減面積欄所示
    之面積，而有關面積增減部分，原告主張以系爭土地公告土
    地現值加4 成作為補償金額之計算標準，且本院審酌系爭土
    地坐落在雲林縣麥寮鄉○○段，地目為建，使用分區為鄉村
    區，使用地類別為乙種建築用地，97年度土地公告現值為每
    平方公尺新台幣（下同）5,740 元，該地之南側臨道路，南
    側及中間貫穿4 米餘巷道連接南側道路對外交通，交通情況
    尚稱便利，然四周商業色彩不彰，為一般住宅景觀，市況不
    繁華，生活機能尚可等情，認以每平方公尺8,036 元作為補
    償金額之計算標準，應屬合宜公允，爰定系爭土地之各共有
    人應支付及應受領補償之金額，分別如附表所示，乃判決如
    主文第3 項所示。
七、末查，分割共有物乃具非訟事件之性質，本院斟酌何種分割
    方法較能增進共有物之經濟效益，並兼顧兩造之利益，以決
    定適當之分割方法，不因何造起訴而有不同，故原告請求分
    割之訴雖有理由，惟關於訴訟費用負擔，以共有人全體各按
    其應有部分比例負擔，方屬事理之平，併此敘明。
八、訴訟費用負擔之依據：民事訴訟法第80條之1 、第85條第 2
    項。
中    華    民    國    97    年    11    月    10    日
                  民事第二庭    法  官  陳秋如
以上正本係照原本作成
如對本判決上訴，須於判決送達後20日內向本院提出上訴狀（需
按他造人數提出繕本）
中    華    民    國    97    年    11    月    10    日
                                書記官  楊麗雪
┌───────────────────────────────────────────────────┐
│ 附表（金額：新台幣，除另註記外，元以下4 捨5 入）                                                     │
├─┬───┬────────┬─────────┬────────┬─────────────────┤
│編│      │應有部分換算總面│分割後實得分配面積│   增減面積     │     補    償                     │
│號│姓  名│積（扣除負擔巷道│（平方公尺）      │ （平方公尺）   │ 應                之  金  額     │
│  │      │面積）（平方公尺│                  │                │     受領補償                     │
│  │      │）              │                  │                │                                  │
│  │      │                │                  │                │                                  │
├─┼───┼────────┼─────────┼────────┼─────────────────┤
│1 │巳○○│215             │231               │增加16          │應支付補償金額128,576元           │
├─┼───┼────────┼─────────┼────────┼─────────────────┤
│2 │辛○○│107.5           │106               │減少1.5         │應受領補償金額12,054元            │
├─┼───┼────────┼─────────┼────────┼─────────────────┤
│3 │丑○  │107.5           │106               │減少1.5         │應受領補償金額12,054元            │
├─┼───┼────────┼─────────┼────────┼─────────────────┤
│4 │寅○○│215             │195               │減少20          │應受領補償金額160,720元           │
├─┼───┼────────┼─────────┼────────┼─────────────────┤
│  │戌○○│161.25          │162.5             │增加1.25        │應支付補償金額3,348 元            │
│  │酉○○│                │                  │                │應支付補償金額1,674元             │
│  │丁○○│                │                  │                │應支付補償金額1,005元             │
│5 │乙○○│                │                  │                │應支付補償金額1,005元             │
│  │己○○│                │                  │                │應支付補償金額1,005元             │
│  │庚○○│                │                  │                │應支付補償金額1,004 元 (元以下無條│
│  │      │                │                  │                │件捨去)                           │
│  │卯○○│                │                  │                │應支付補償金額1,004元(同上)       │
├─┼───┼────────┼─────────┼────────┼─────────────────┤
│6 │戊○○│23.04           │23.29             │增加0.25        │應連帶支付補償金額2,009元         │
│  │癸○○│                │                  │                │                                  │
│  │甲○○│                │                  │                │                                  │
│  │午○○│                │                  │                │                                  │
│  │未○○│                │                  │                │                                  │
├─┼───┼────────┼─────────┼────────┼─────────────────┤
│7 │辰○○│161.25          │165               │增加3.75        │應共同支付補償金額30,135元        │
│  │亥○○│                │                  │                │                                  │
├─┼───┼────────┼─────────┼────────┼─────────────────┤
│8 │申○○│161.25          │163               │增加1.75        │應共同支付補償金額14,063元        │
│  │壬○○│                │                  │                │                                  │
│  │丙○○│                │                  │                │                                  │
│  │子○○│                │                  │                │                                  │
└─┴───┴────────┴─────────┴────────┴─────────────────┘


司法院資訊處製作；財團法人民間司法改革基金會備份。
